ACORDAO-COMPLETO-2427665

ACÓRDÃO 10201/2020 ATA 33/2020 - PRIMEIRA CÂMARA

Vistos, relatados e discutidos estes autos de processo de tomada de contas especial instaurada pelo Fundo Nacional de Desenvolvimento da Educação em face da omissão na prestação de contas quanto aos recursos repassados por força do Programa Nacional de Apoio ao Transporte do Escolar de 2011 (Pnate/2011) e do Programa Nacional de Alimentação Escolar de 2012 (Pnae/2012) ,
	ACORDAM os Ministros do Tribunal de Contas da União, reunidos em sessão da Primeira Câmara, ante as razões expostas pelo relator, em:
	9.1. com fundamento nos arts. 1º, inciso I, 16, inciso III, alíneas "a" e "c", da Lei 8.443/1992 c/c os arts. 19 e 23, inciso III, da mesma Lei, e com os arts. 1º, inciso I, 209, inciso III, 210 e 214, inciso III, do RITCU, julgar irregulares as contas do sr. Zacarias Dias dos Santos (XXX.784.143-XX) , condenando-o ao pagamento das quantias abaixo discriminadas, com a fixação do prazo de 15 (quinze) dias, a contar das notificação, para comprovar, perante o Tribunal (art. 214, inciso III, alínea "a", do RITCU) , o recolhimento da dívida aos cofres do Fundo Nacional de Desenvolvimento da Educação, atualizada monetariamente e acrescida dos juros de mora, calculados a partir da data indicada, até a do efetivo recolhimento, na forma prevista na legislação em vigor:
	Data de ocorrência
	Valor histórico (R$) 

	Pnate/2011

	4/4/2011
	     3.960,17 

	3/5/2011
	     3.960,17 

	2/8/2011
	     3.960,17 

	5/9/2011
	     3.960,17 

	4/10/2011
	     3.960,17 

	10/11/2011
	     3.960,17 

	2/12/2011
	     3.960,13 

	Pnae/2012 

	28/3/2012
	12.084,00

	3/4/2012
	12.084,00

	30/4/2012
	12.084,00

	4/6/2012
	12.084,00

	3/7/2012
	13.816,00

	2/8/2012
	19.480,00

	5/9/2012
	19.480,00

	2/10/2012
	19.480,00

	5/11/2012
	19.480,00

	4/12/2012
	19.480,00

	9.2. aplicar ao sr. Zacarias Dias dos Santos (XXX.784.143-XX) multa no valor de R$ 28.000,00 (vinte e oito mil reais) , nos termos do art. 57 da Lei 8.443/1992 c/c art. 267 do RITCU, fixando-lhe o prazo de quinze dias, a contar das notificações, para comprovar, perante o Tribunal (art. 214, inciso III, alínea "a", do RITCU) , o recolhimento da dívida aos cofres do Tesouro Nacional, atualizada monetariamente desde a data do presente acórdão até a data do efetivo recolhimento, se for paga após o vencimento, na forma da legislação em vigor;
	9.3. autorizar, nos termos do art. 28, inciso II, da Lei 8.443/1992, a cobrança judicial das dívidas, caso não seja atendida a notificação;
	9.4. autorizar, caso solicitado, o pagamento das dívidas em até 36 (trinta e seis) parcelas mensais e consecutivas, nos termos do art. 26 da Lei 8.443/1992 c/c o art. 217 do RITCU, fixando o prazo de 15 (quinze) dias, a contar do recebimento da notificação, para comprovação perante o Tribunal do recolhimento da primeira parcela, e de 30 (trinta) dias, a contar da parcela anterior, para comprovação do recolhimento das demais parcelas, devendo incidir sobre cada valor mensal, atualizado monetariamente, os juros de mora devidos, na forma prevista na legislação em vigor;
	9.5. alertar o responsável de que a inadimplência de qualquer parcela acarretará o vencimento antecipado do saldo devedor;
	9.6. esclarecer ao responsável Zacarias Dias dos Santos (XXX.784.143-XX) que, caso se demonstre, por via recursal, a correta aplicação dos recursos, mas não se justifique a omissão da prestação de contas, o débito poderá ser afastado, mas permanecerá a irregularidade das contas, dandose ensejo à aplicação da multa prevista no art. 58, inciso I, da Lei 8.443/1992;
	9.7. dar ciência da presente deliberação ao Procurador-Chefe da Procuradoria da República no Estado do Piauí, nos termos do § 3º do art. 16 da Lei 8.443/1992 c/c o § 7º do art. 209 do RITCU; e
9.8. dar ciência do presente acórdão ao responsável, ao FNDE e à Prefeitura Municipal de Cristiano Castro/PI.

Tomada de contas especial instaurada em razão da omissão no dever de prestar contas dos recursos repassados por força do Programa Nacional de Apoio ao Transporte Escolar de 2011 e do Programa Nacional de Alimentação Escolar de 2012.

Primeira Câmara

Prefeitura Municipal de Cristino Castro/PI

3. Interessados/Responsáveis:
3.1. Interessado: Fundo Nacional de Desenvolvimento da Educação (00.378.257/0001-81)
3.2. Responsável: Zacarias Dias dos Santos (XXX.784.143-XX)

13.1. Ministros presentes: Walton Alencar Rodrigues (Presidente), Benjamin Zymler (Relator), Bruno Dantas e Vital do Rêgo.
13.2. Ministro-Substituto presente: Weder de Oliveira.

BENJAMIN ZYMLER

Adoto, como relatório, com alguns ajustes de forma, a instrução elaborada no âmbito da Secretaria de Controle Externo de Tomada de Contas Especial (SecexTCE) , inserta à peça 58:
"INTRODUÇÃO
Cuidam os autos de tomada de contas especial instaurada pelo Fundo Nacional de Desenvolvimento da Educação em desfavor de Zacarias Dias dos Santos (gestão 2009-2012) , em razão de omissão no dever de prestar contas dos recursos recebidos por força do Programa Nacional de Apoio ao Transporte do Escolar (Pnate) de 2011 e do Programa Nacional de Alimentação Escolar (Pnae) de 2012, cujo prazo para prestação de contas, em ambos os programas, foi 30/4/2013.
HISTÓRICO
Em 23/12/2016, com fundamento na IN/TCU 71/2012, alterada pela IN/TCU 76/2016 e pela DN/TCU 155/2016, o dirigente do Fundo Nacional de Desenvolvimento da Educação autorizou a instauração da tomada de contas especial (peça 1, p. 3) .
Os recursos repassados pelo FNDE ao município de Cristino Castro/PI, no âmbito do Pnate/2011, totalizaram R$ 27.721,15 (peça 1, p. 20) e, do Pnae/2012, totalizaram R$ 159.552,00 (peça 1, p. 21-22) .
O fundamento para a instauração da Tomada de Contas Especial, conforme consignado no relatório elaborado pelo tomador de contas, foi a constatação da omissão no dever de prestar contas dos valores transferidos no âmbito do Pnate/2011 e do Pnae/2012, cujo prazo, em ambos os programas, encerrou-se em 30/4/2013.
O responsável arrolado na fase interna foi devidamente comunicado e, diante da ausência de justificativas para elidir a irregularidade e da não devolução dos recursos, instaurou-se a tomada de contas especial.
No relatório (peça 1, p. 58-64) , o tomador de contas concluiu que o prejuízo importaria no valor original total de R$ 187.273,15, imputando-se a responsabilidade a Zacarias Dias dos Santos, prefeito no período de 1/1/2009 a 31/12/2012, na condição de gestor dos recursos. 
Em 3/3/2017, a Controladoria-Geral da União emitiu o relatório de auditoria (peça 1, p. 7072) , em concordância com o relatório do tomador de contas. O certificado de auditoria e o parecer do dirigente do órgão de controle interno concluíram pela irregularidade das presentes contas (peças 1, p. 74-75) .
Em 11/4/2017, o ministro responsável pela área atestou haver tomado conhecimento das conclusões contidas no relatório e certificado de auditoria, bem como do parecer conclusivo do dirigente do órgão de controle interno, manifestando-se pela irregularidade das contas, e determinou o encaminhamento do processo ao Tribunal de Contas da União (peça 1, p. 76) .
Na instrução de peça 24, analisando-se os documentos nos autos, concluiu-se pela necessidade de realização de citação e audiência para as irregularidades a seguir: 
1.1. Irregularidade 1: não comprovação da boa e regular aplicação dos recursos federais repassados ao município de Cristino Castro - PI à conta do Programa Nacional de Apoio ao Transporte do Escolar de 2011 e do Programa Nacional de Alimentação Escolar de 2012, em razão da omissão no dever de prestar contas no prazo legal, que expirou em ambos os programas em 30/4/2013.
1.1.1. Evidências da irregularidade: Informação FNDE 2.396/2016 (peça 1, p. 48) ; Informação FNDE 2.393/2016; Relatório de TCE 27/2017 (peça 1, p. 58-64) .
1.1.2. Normas infringidas: Resolução CD/FNDE 12, de 17/3/2011; Resolução CD/FNDE 38, de 16/7/2009; art. 70, parágrafo único, da Constituição Federal/88; art. 93 do Decreto-Lei 200/67.
1.1.3. Débitos relacionados ao responsável Zacarias Dias dos Santos:
	Data de ocorrência*
	Valor histórico (R$) 

	4/4/2011
	     3.960,17 

	3/5/2011
	     3.960,17 

	2/8/2011
	     3.960,17 

	5/9/2011
	     3.960,17 

	4/10/2011
	     3.960,17 

	10/11/2011
	     3.960,17 

	2/12/2011
	     3.960,13 

	* Data crédito da OB na conta específica do Pnate/2011

	Data de ocorrência*
	Valor histórico (R$) 

	28/03/2012
	12.084,00

	3/4/2012
	12.084,00

	30/04/2012
	12.084,00

	4/6/2012
	12.084,00

	3/7/2012
	13.816,00

	2/8/2012
	19.480,00

	5/9/2012
	19.480,00

	2/10/2012
	19.480,00

	5/11/2012
	19.480,00

	4/12/2012
	19.480,00

	* Data crédito da OB na conta específica do Pnae/2012

1.1.3.1. Observação: as datas de ocorrência usadas na citação foram as de emissão das ordens bancárias (OB) , não obstante as datas de ocorrência nas tabelas deste subitem foram ajustadas para as de crédito dessas mesmas OB, conforme extratos bancários das contas específicas do Pnate/2011 e Pnae/2012, obtidos no sistema RPG do Banco do Brasil, custodiado pelo TCU.
1.1.4. Cofre credor: Fundo Nacional de Desenvolvimento da Educação.
1.1.5. Responsável: Zacarias Dias dos Santos.
1.1.5.1. Conduta: o gestor deu causa à não comprovação da boa e regular dos recursos do Programa Nacional de Apoio ao Transporte do Escolar de 2011 e do Programa Nacional de Alimentação Escolar de 2012, visto que deixou de prestar contas, cujo prazo encerrou-se em 30/4/2013, para os dois programas, contrariando o disposto no parágrafo único do art. 70 da CF, quando deveria ter apresentado o processo de prestação de contas nos prazos máximos previstos.
1.1.5.2. Nexo de causalidade: a conduta descrita impediu o estabelecimento do nexo causal entre as possíveis despesas efetuadas com os recursos recebidos no âmbito do instrumento em questão, no exercício de 2016.
1.1.5.3. Culpabilidade: não há excludentes de ilicitude, de culpabilidade e de punibilidade; é razoável supor que o responsável tinha consciência da ilicitude de sua conduta; era exigível conduta diversa da praticada, qual seja, desincumbir-se do seu dever por meio da apresentação da prestação de contas no prazo e forma devidos. 
 Encaminhamento: citação.
1.2. Irregularidade 2: não disponibilização das condições materiais mínimas e necessárias para que o seu sucessor pudesse apresentar as prestações de contas do Programa Nacional de Apoio ao Transporte do Escolar de 2011 e do Programa Nacional de Alimentação Escolar de 2012, cujo prazo encerrou-se em 30/4/2013, para ambos os programas.
1.2.1. Evidências da irregularidade: Informação FNDE 2.396/2016 (peça 1, p. 48) ; Informação FNDE 2.393/2016; Relatório de TCE 27/2017 (peça 1, p. 58-64) .
1.2.2. Normas infringidas: Resolução CD/FNDE 12, de 17/3/2011; Resolução CD/FNDE 38, de 16/7/2009; art. 70, parágrafo único, da Constituição Federal/88; art. 93 do Decreto-Lei 200/67.
1.2.3. Responsável: Zacarias Dias dos Santos.
1.2.3.1. Conduta: não disponibilizar documentação e as condições materiais mínimas e necessárias para que o seu sucessor pudesse apresentar a prestação de contas do Programa Nacional de Apoio ao Transporte do Escolar de 2011 e do Programa Nacional de Alimentação Escolar de 2012, tais como notas fiscais, recibos, processos de pagamento, extratos bancários da conta específica (recursos federais transferidos e contrapartida) e da aplicação financeira, processos licitatórios, contratos e termos de adjudicação e homologação, bem como documentos que comprovem a execução do objeto, cujo prazo encerrou-se em 30/4/2013;
1.2.3.2. Nexo de causalidade: a conduta descrita impediu o estabelecimento do nexo causal entre as possíveis despesas efetuadas com os recursos recebidos, no âmbito do instrumento em questão, no exercício de 2016.
1.2.3.3. Culpabilidade: não há excludentes de ilicitude, de culpabilidade e de punibilidade; é razoável supor que o responsável tinha consciência da ilicitude de sua conduta; era exigível conduta diversa da praticada, qual seja, desincumbir-se do seu dever por meio da apresentação da prestação de contas no prazo e forma devidos. 
  Encaminhamento: audiência.
  Em cumprimento ao Despacho do Ministro Relator (peça 27) , foram efetuadas a citação e a audiência do responsável, nos moldes adiante:
 Zacarias Dias dos Santos:
	Comunicação: Ofício 10.372/2019-TCU/Secex-TCE (peça 29) 
Data da Expedição: 21/11/2019
Data da Ciência: 23/12/2019 (peça 31) 
Nome Recebedor: Brunno do Nascimento
Observações: ofício enviado para o endereço do responsável, conforme pesquisa de endereço do CPF no sistema da Receita Federal, custodiado pelo TCU (peças 22 e 28) 
Fim do prazo para a defesa: 7/1/2020
	
 Transcorrido o prazo regimental, o responsável Zacarias Dias dos Santos permaneceu silente, devendo ser considerado revel, nos termos do art. 12, § 3º, da Lei 8.443/1992.
14. Instrução de mérito de 24/3/2020 (peça 37) considerou revel o responsável, propôs julgar irregulares as contas e em débito nos Pnate/2011 e Pnae/2012, além de aplicar-lhe multa.
14.1. Embora a irregularidade motivadora da citação - conforme apurado pelo FNDE, inicialmente, na Informação 2.393/2016 (peça 1, p. 56-57) e indicado no relatório do tomador de contas, em ambos os programas Pnate/2011 e Pnae/2012 - tenha sido a omissão no dever de prestar contas, em contradição, foi identificado no SiGPC, para o Pnae/2012, registro da existência de apresentação de prestação contas e conclusão pela sua não aprovação, inclusive, de acordo com o Parecer 2.144/2017 (peça 35) , o qual foi inserido no SiGPC pelo FNDE:
14.2. Não obstante a irregularidade apontada na citação ter sido a omissão no dever de prestar contas do Pnae/2012, a instrução de mérito (peça 37) , itens 34 a 36, se posicionou no sentido de partir direto para a proposta de mérito, em razão da natureza das irregularidades apuradas pelo FNDE no Parecer 2.144/2017, na suposta prestação de contas do Pnae/2012.
15. Entretanto, o Despacho do Ministro Relator (peça 41) , considerando a dicotomia e o conflito de informações acerca da irregularidade motivadora da instauração da TCE para o Pnae/2012, concluiu, preliminarmente, pela necessidade de esclarecimentos adicionais, determinando, nos seguintes termos:
'5. Desse modo, deve ser renovada a citação do ex-prefeito, desta vez descrevendo-se adequadamente a irregularidade que lhe é imputada de modo a permitir o regular exercício do contraditório e da ampla defesa. 
6. Deve, ainda, ser realizada diligência ao FNDE para que seja apresentada cópia de toda a documentação remetida pelo responsável a título de prestação de contas do Pnae/2012.'
16. Em resposta à diligência determinada pelo Ministro Relator, o FNDE afirmou, por meio do Ofício 14.385/2020 (peça 53) , datado de 4/6/2020, que não houve prestação de contas no Pnae/2012, e acrescentou que foi um equívoco a conclusão pela não aprovação de eventual prestação de contas no Parecer 2.144/20202.
16.1. O precitado ofício informou, ainda, que comunicou o setor responsável da autarquia acerca dessa situação e anexou a Informação 1.887/2020 (peça 50) a esse respeito.
16.2. A Informação 1.887/2020 (peça 50) , de 3/6/2020, por sua vez, detalha e reforça a afirmação da não apresentação da prestação de contas do Pnae/2012 e os equívocos de apreciação de suposta prestação de contas no Parecer 2.832/2016 (peça 54, p. 1-3) , no qual se baseou o Parecer 2.144/2017 (peça 54, p. 12-20) .
17. Nesse contexto, e após os esclarecimentos apresentados pelo FNDE, em resposta à diligência determinada pelo Ministro Relator, conclui-se, em definitivo, que o motivo para instauração da TCE no Pnae/2012 foi, de fato, a omissão no dever de prestar contas, conforme apurado, originalmente, na Informação 2.393/2016 (peça 55, p. 14-15) e considerado no relatório do tomador de contas e na citação realizada pelo TCU.
18. Sendo assim, perde objeto a determinação de renovar a citação, conforme proposto no Despacho do Ministro Relator, pois conclui-se pela regularidade da citação já realizada pela omissão na prestação de contas do Pnae/2012, para a qual o responsável restou revel, conforme apurado na instrução anterior (peça 37) , de 24/3/2020.
19. Nesse sentido, a presente instrução retomará a proposta de mérito da instrução anterior, com os ajustes necessários, ou seja, desta feita firmando a 'omissão no dever de prestar contas' como a irregularidade que gerou a TCE e motivadora da citação para ambos os programas, Pnate/2011 e Pnae/2012.
ANÁLISE DOS PRESSUPOSTOS DE PROCEDIBILIDADE DA IN/TCU 71/2012
Apreciação do Prejuízo ao Contraditório e Ampla Defesa
19. Verifica-se que não houve o transcurso de mais de dez anos desde o fato gerador sem que tenha havido a notificação do responsável pela autoridade administrativa federal competente (art. 6º, inciso II, c/c art. 19 da IN/TCU 71/2012, modificada pela IN/TCU 76/2016) , uma vez que o fato gerador da irregularidade sancionada ocorreu em 1/5/2013, haja vista que o vencimento do prazo para prestação de contas deu-se em 30/4/2013, e o responsável foi notificado sobre as irregularidades pela autoridade administrativa competente conforme abaixo:
19.1. Zacarias Dias dos Santos, por meio de ofícios (peça 1, p. 44-47 e 52-53) , recebidos em 30/9/2016 e 30/9/2016, conforme AR (peça 47 e 55) .
Valor de Constituição da TCE 	
Verifica-se que a soma dos valores históricos é de R$ 187.273,15, portanto, superior ao limite mínimo de R$ 100.000,00, na forma estabelecida conforme os arts. 6º, inciso I, e 19 da IN/TCU 71/2012, modificada pela IN/TCU 76/2016.
OUTROS PROCESSOS/DÉBITOS NOS SISTEMAS DO TCU COM OS MESMOS RESPONSÁVEIS
20. Informa-se que foram encontrados outros processos no Tribunal com o mesmo responsável Zacarias Dias dos Santos:
	Processo
	Tipo
	Estado
	Assunto

	Processo 011872/2018-7
	TCE
	Aberto
	TCE instaurada pelo FNDE, em razão da omissão no dever legal de prestar contas dos recursos do Programa Dinheiro Direto na Escola - PDDE, exercício 2012, repassados ao Municipal de Cristino Castro-PI. Processo 23034.003263/2017-35.

	Processo 011805/2018-8
	TCE
	Aberto
	TCE instaurada pelo FNDE, em razão da omissão no dever de prestar contas do Programa Nacional de Alimentação Escolar - Pnae - no exercício de 2011, pela Prefeitura Municipal de Cristino Castro/PI. Processo 23034.046857/2016-50 (SEI) .

	Processo 016455/2018-5
	CBEx
	Encerrado
	Cobrança Executiva de multa originária do AC-1613-28/2017-PL, referente ao TC Processo 004.632/2015-0

	Processo 016450/2018-3
	CBEx
	Encerrado
	Cobrança Executiva de débito originária do AC-1613-28/2017-PL, referente ao TC Processo 004.632/2015-0

	Processo 011568/2018-6
	TCE
	Aberto
	TCE instaurada pelo Fundo nacional de Desenvolvimento da Educação (FNDE) , em razão da omissão no dever de prestar contas dos recursos do Programa Pnate e Pnae, repassados à Prefeitura Municipal de Cristino Castro/PI. Processo 23034.047734/2016-36.

	Processo 035299/2017-7
	CBEx
	Encerrado
	Cobrança Executiva de débito originária do AC-5045-19/2017-2C, referente ao TC Processo 009.464/2016-6

	Processo 009286/2017-9
	CBEx
	Encerrado
	Cobrança Executiva de débito originária do AC-10916-35/2016-2C, referente ao TC Processo 016.945/2015-8

	Processo 035300/2017-5
	CBEx
	Encerrado
	Cobrança Executiva de multa originária do AC-5045-19/2017-2C, referente ao TC Processo 009.464/2016-6

	Processo 009287/2017-5
	CBEx
	Encerrado
	Cobrança Executiva de multa originária do AC-10916-35/2016-2C, referente ao TC Processo 016.945/2015-8

	Processo 012829/2017-0
	CBEx
	Encerrado
	Cobrança Executiva de multa originária do AC-996-6/2015-2C, referente ao TC Processo 000.185/2014-0

21. A tomada de contas especial está, assim, devidamente constituída e em condição de ser instruída.
EXAME TÉCNICO
Da validade das notificações:
22. Preliminarmente, cumpre tecer breves considerações sobre a forma como são realizadas as comunicações processuais no TCU. A esse respeito, destacam-se o art. 179 do RITCU (Resolução 155, de 4/12/2002) e o art. 4º, inciso III, § 1º, da Resolução TCU 170, de 30 de junho de 2004, in verbis:
'Art. 179. A citação, a audiência ou a notificação, bem como a comunicação de diligência, farse-ão:
I - mediante ciência da parte, efetivada por servidor designado, por meio eletrônico, fac-símile, telegrama ou qualquer outra forma, desde que fique confirmada inequivocamente a entrega da comunicação ao destinatário;
II - mediante carta registrada, com aviso de recebimento que comprove a entrega no endereço do destinatário;
III - por edital publicado no Diário Oficial da União, quando o seu destinatário não for localizado (...) '
'Art. 3º As comunicações serão dirigidas ao responsável, ou ao interessado, ou ao dirigente de órgão ou entidade, ou ao representante legal ou ao procurador constituído nos autos, com poderes expressos no mandato para esse fim, por meio de:
I - correio eletrônico, fac-símile ou telegrama;
II - servidor designado;
III - carta registrada, com aviso de recebimento;
IV - edital publicado no Diário Oficial da União, quando o seu destinatário não for localizado, nas hipóteses em que seja necessário o exercício de defesa.'
'Art. 4º. Consideram-se entregues as comunicações:
I - efetivadas conforme disposto nos incisos I e II do artigo anterior, mediante confirmação da ciência do destinatário;
II - realizadas na forma prevista no inciso III do artigo anterior, com o retorno do aviso de recebimento, entregue comprovadamente no endereço do destinatário;
III - na data de publicação do edital no Diário Oficial da União, quando realizadas na forma prevista no inciso IV do artigo anterior.
§ 1º O endereço do destinatário deverá ser previamente confirmado mediante consulta aos sistemas disponíveis ao Tribunal ou a outros meios de informação, a qual deverá ser juntada ao respectivo processo. (...) '
23. Bem se vê, portanto, que a validade da citação via postal não depende de que o aviso de recebimento seja assinado pelo próprio destinatário da comunicação, o que dispensa, no caso em tela, a entrega do AR em 'mãos próprias'. A exigência da norma é no sentido de o Tribunal verificar se a correspondência foi entregue no endereço correto, residindo aqui a necessidade de certeza inequívoca. 
24. Não é outra a orientação da jurisprudência do TCU, conforme se verifica dos julgados a seguir transcritos:
'São válidas as comunicações processuais entregues, mediante carta registrada, no endereço correto do responsável, não havendo necessidade de que o recebimento seja feito por ele próprio' (Acórdão 3648/2013-TCU-Segunda Câmara, Relator Ministro José Jorge) ;
'É prescindível a entrega pessoal das comunicações pelo TCU, razão pela qual não há necessidade de que o aviso de recebimento seja assinado pelo próprio destinatário. Entregandose a correspondência no endereço correto do destinatário, presume-se o recebimento da citação' (Acórdão 1019/2008-TCU-Plenário, Relator Ministro Benjamin Zymler) ;
'As comunicações do TCU, inclusive as citações, deverão ser realizadas mediante Aviso de Recebimento - AR, via Empresa Brasileira de Correios e Telégrafos, bastando para sua validade que se demonstre que a correspondência foi entregue no endereço correto' (Acórdão 1526/2007-TCU-Plenário, Relator Ministro Aroldo Cedraz) .
25. A validade do critério de comunicação processual do TCU foi referendada pelo Supremo Tribunal Federal, nos termos do julgamento do MS-AgR 25.816/DF, por meio do qual se afirmou a desnecessidade da ciência pessoal do interessado, entendendo-se suficiente a comprovação da entrega do 'AR' no endereço do destinatário:
'Ementa: agravo regimental. Mandado de segurança. Desnecessidade de intimação pessoal das decisões do tribunal de contas da união. art. 179 do regimento interno do TCU. Intimação do ato impugnado por carta registrada, iniciado o prazo do art. 18 da lei nº 1.533/51 da data constante do aviso de recebimento. Decadência reconhecida. Agravo improvido.
O envio de carta registrada com aviso de recebimento está expressamente enumerado entre os meios de comunicação de que dispõe o Tribunal de Contas da União para proceder às suas intimações.
O inciso II do art. 179 do Regimento Interno do TCU é claro ao exigir apenas a comprovação da entrega no endereço do destinatário, bastando o aviso de recebimento simples.'
Da revelia do responsável Zacarias Dias dos Santos
26. No caso vertente, a citação do responsável se deu em endereço proveniente de pesquisa de endereço realizada pelo TCU (vide parágrafos acima) . A entrega do ofício citatório nesse endereço ficou comprovada conforme detalhamento a seguir:
26.1. Zacarias Dias dos Santos, Ofício 10.372/2019-TCU/Secex-TCE (peça 29) , origem da base do CPF do sistema da Receita Federal, custodiado pelo TCU (peças 22 e 28) .
27. Nos processos do TCU, a revelia não leva à presunção de que seriam verdadeiras todas as imputações levantadas contra os responsáveis, diferentemente do que ocorre no processo civil, em que a revelia do réu opera a presunção da verdade dos fatos narrados pelo autor (Acórdão 1009/2018-TCU-Plenário, Relator: Bruno Dantas; 2.369/2013-Plenário, Relator: Benjamin Zymler; e 2.449/2013-Plenário, Relator: Benjamin Zymler) . Dessa forma, a avaliação da responsabilidade do agente não pode prescindir da prova existente no processo ou para ele carreada. 
28. Ao não apresentar sua defesa, o responsável deixou de produzir prova da regular aplicação dos recursos sob sua responsabilidade, em afronta às normas que impõem aos gestores públicos a obrigação legal de, sempre que demandados pelos órgãos de controle, apresentar os documentos que demonstrem a correta utilização das verbas públicas, a exemplo do contido no art. 93 do Decreto-Lei 200/1967: "Quem quer que utilize dinheiros públicos terá de justificar seu bom e regular emprego na conformidade das leis, regulamentos e normas emanadas das autoridades administrativas competentes." 
29. Em consulta ao sistema corporativo do instaurador, SiGPC, realizada na data de 15/7/2020, verifica-se que o FNDE atualizou, regularizou o registro e alterou a situação da prestação de contas do Pnae/2012 para 'Omisso', e que o responsável tampouco veio a apresentar contas junto ao instaurador tanto para o Pnate/2011 quanto para o Pnae/2012, permanecendo inadimplente nesses dois programas:
30. Mesmo as alegações de defesa não sendo apresentadas, considerando o princípio da verdade real que rege esta Corte, procurou-se buscar, em manifestações do responsável na fase interna desta Tomada de Contas Especial, se havia algum argumento que pudesse ser aproveitado a seu favor.
31. Nesse sentido, como o responsável não se manifestou na fase interna, não há, assim, nenhum argumento que possa vir a ser analisado e posteriormente servir para afastar as irregularidades apontadas nesse programa.
32. Em se tratando de processo em que a parte interessada não se manifestou acerca das irregularidades imputadas, não há elementos para que se possa efetivamente aferir e reconhecer a ocorrência de boa-fé na conduta do responsável, podendo este Tribunal, desde logo, proferir o julgamento de mérito pela irregularidade das contas, conforme os termos dos §§ 2º e 6º do art. 202 do RITCU (Acórdão 2064/2011-TCU-Primeira Câmara (relator: Ubiratan Aguiar) , 6.182/2011-1ª Câmara (relator: Weber de Oliveira) , 4.072/2010-1ª Câmara (Relator: Valmir Campelo) , 1.189/2009-1ª Câmara (Relator: Marcos Bemquerer) , 731/2008-Plenário (Relator: Aroldo Cedraz) .
33. Dessa forma, o responsável Zacarias Dias dos Santos deve ser considerado revel, nos termos do art. 12, § 3º, da Lei 8.443/1992, devendo as contas dos Pnate/2011 e Pnae/2012 serem julgadas irregulares, condenando-o ao débito apurado e aplicando-lhe a multa prevista no art. 57 da Lei 8.443/1992.
Cálculo do débito apurado na omissão do dever de prestar contas no Pnate/2011 e no Pnae/2012
34. Pnate/2011 - considerando que, no exercício de 2011, o saldo inicial da conta corrente específica desse programa foi zero, conforme extrato (peça 56) ; que não houve aplicação financeira; que os recursos repassados através das ordens bancárias em 2011 foram totalmente utilizados, deixando zerado o saldo na conta corrente somente, no exercício seguinte, em 24/4/2012; que não houve repasses do Pnate em 2012, conforme consulta ao SiGPC (peça 57) ; que o mandato do responsável foi até 31/12/2012; tomou-se os valores das ordens bancárias pela data do crédito na conta corrente, no exercício de 2011, como débito imputado.
35. Pnae/2012 - considerando que o saldo inicial e final, no exercício de 2012, do extrato da conta corrente específica (peça 34, p. 2-3) desse programa foi zero e não houve aplicação financeira, tomou-se os valores das ordens bancárias pela data do crédito na conta corrente, no exercício de 2012, como débito imputado.
Prescrição da Pretensão Punitiva
36. Vale ressaltar que a pretensão punitiva do TCU, conforme Acórdão 1441/2016-TCU-Plenário, Relator: Benjamin Zymler, que uniformizou a jurisprudência acerca dessa questão, subordinase ao prazo geral de prescrição indicado no art. 205 do Código Civil, que é de dez anos, contado da data de ocorrência da irregularidade sancionada, nos termos do art. 189 do Código Civil, sendo este prazo interrompido pelo ato que ordenar a citação, a audiência ou a oitiva do responsável.
37. No caso em exame, não ocorreu a prescrição, uma vez que a irregularidade sancionada ocorreu em 30/4/2013, e o ato de ordenação da citação ocorreu em 11/11/2019 (peça 27) .
Cumulatividade de multas 
38. Quanto à possibilidade de aplicação cumulativa das multas dos arts. 57 e 58, inciso I, da Lei 8.443/1992, ainda que seja adequada a realização de citação e audiência do responsável, por força do disposto no art. 209, § 4º, do RITCU, o Tribunal reconhece que existe relação de subordinação entre as condutas de 'não comprovação da aplicação dos recursos' e de 'omissão na prestação de contas', sendo a primeira consequência da segunda, o que enseja, na verificação das duas irregularidades, a aplicação da multa do art. 57, com o afastamento da multa do art. 58, inciso I, em atenção ao princípio da absorção (Acórdão 9579/2015-TCU-Segunda Câmara, Relator Ministro Vital do Rêgo; Acórdão 2469/2019-TCU-Primeira Câmara, Relator Ministro Augusto Sherman) .
39. Conforme leciona Cezar Bitencourt (Tratado de Direito Penal: parte geral - 8ª Edição - São Paulo: Saraiva, 2003. Pg. 565) , na absorção, ' (...) a pena do delito mais grave absorve a pena do delito menos grave, que deve ser desprezada'. No caso concreto, a 'omissão no dever de prestar contas', embora seja uma irregularidade autônoma, funciona como fase ou meio para a consecução da 'não comprovação da aplicação dos recursos', havendo clara relação de interdependência entre essas condutas. Dessa forma, recaindo as duas ocorrências num mesmo gestor, deve prevalecer a pena do delito mais grave, qual seja, a multa do art. 57 da Lei 8.443/1992.
40. Cumpre observar, ainda, que a conduta do responsável, consistente nas irregularidades 'não comprovação da boa e regular aplicação dos recursos federais repassados em face da omissão no dever de prestar contas' e 'não disponibilização das condições materiais mínimas e necessárias para que o seu sucessor pudesse apresentar a prestação de contas', configura violação não só às regras legais, mas também aos princípios basilares da administração pública, eis que, em última análise, ocorre o comprometimento da necessária satisfação à sociedade sobre o efetivo emprego dos recursos públicos postos à disposição da municipalidade, por força do instrumento de repasse em questão. 
41. Nesses casos, em que fica evidente a falta de transparência e lisura, não há como afastar as suspeitas sempre presentes de que a totalidade dos recursos públicos federais, transferida ao município, tenha sido integralmente desviada, em prol de gestor ímprobo, ou de pessoas por ele determinadas, a revelar grave inobservância de dever de cuidado no trato com a coisa pública, isto é, ato praticado com culpa grave, pois, na espécie, a conduta do responsável se distancia daquela que seria esperada de um administrador público minimante diligente, num claro exemplo de erro grosseiro a que alude o art. 28 do Decreto-lei 4.657/1942 (Lei de Introdução às Normas do Direito Brasileiro) , incluído pela Lei 13.655/2018 (Acórdão 1689/2019-TCU-Plenário, Relator: Ministro Augusto Nardes; 2.924/2018Plenário, Relator: Ministro José Mucio Monteiro; e 2.391/2018-Plenário, Relator: Ministro Benjamin Zymler) . 
CONCLUSÃO
42. Em face da análise promovida na seção 'Exame Técnico', verifica-se que o responsável Zacarias Dias dos Santos não logrou comprovar a boa e regular aplicação dos recursos do Pnate/2011 e do Pnae/2012, instado a se manifestar, optou pelo silêncio, configurando a revelia, nos termos do § 3º, do art. 12, da Lei 8.443/1992. Ademais, inexistem nos autos elementos que demonstrem a boa-fé do responsável ou a ocorrência de outras excludentes de culpabilidade.
43. Vale ressaltar que a jurisprudência pacífica nesta Corte é no sentido da imprescritibilidade das ações de ressarcimento ao erário (Súmula TCU 282) . Dessa forma, identificado dano ao erário, devese instaurar e julgar o processo de tomada de contas especial para responsabilizar seus agentes causadores, respeitando o direito ao contraditório e à ampla defesa, independentemente de quando ocorreram os atos impugnados.
44. Verifica-se também que não houve a prescrição da pretensão punitiva, conforme análise já realizada.
45. Tendo em vista que não constam dos autos elementos que permitam reconhecer a boa-fé do responsável, sugere-se que as suas contas sejam julgadas irregulares, nos termos do art. 202, § 6º, do RITCU, com a imputação do débito atualizado monetariamente e acrescido de juros de mora, nos termos do art. 202, § 1º, do RITCU, descontado o valor eventualmente recolhido, com a aplicação da multa prevista no art. 57 da Lei 8.443/1992.
46. Por fim, a matriz de responsabilização consta em anexo, ao final desta instrução.
PROPOSTA DE ENCAMINHAMENTO
47. Diante do exposto, submetemos os autos à consideração superior, propondo ao Tribunal:
considerar revel o responsável Zacarias Dias dos Santos (XXX.784.143-XX) , para todos os efeitos, dando-se prosseguimento ao processo, com fulcro no art. 12, § 3º, da Lei 8.443/1992; 
julgar irregulares, nos termos dos arts. 1º, inciso I, 16, inciso III, alíneas 'a' e 'c', da Lei 8.443/1992, c/c os arts. 19 e 23, inciso III, da mesma Lei, as contas do Pnate/2011 e do Pnae/2012 do responsável Zacarias Dias dos Santos (XXX.784.143-XX) , condenando-o ao pagamento das importâncias a seguir especificadas, atualizadas monetariamente e acrescidas dos juros de mora, calculadas a partir das datas discriminadas até a data da efetiva quitação do débito, fixando-lhe o prazo de quinze dias, para que comprove, perante o Tribunal, o recolhimento das referidas quantias aos cofres do Fundo Nacional de Desenvolvimento da Educação, nos termos do art. 23, inciso III, alínea 'a', da citada lei, c/c o art. 214, inciso III, alínea 'a', do RITCU.  
Débitos relacionados ao responsável Zacarias Dias dos Santos:
	Data de ocorrência*
	Valor histórico (R$) 

	Pnate/2011

	4/4/2011
	     3.960,17 

	3/5/2011
	     3.960,17 

	2/8/2011
	     3.960,17 

	5/9/2011
	     3.960,17 

	4/10/2011
	     3.960,17 

	10/11/2011
	     3.960,17 

	2/12/2011
	     3.960,13 

	Pnae/2012 

	28/3/2012
	12.084,00

	3/4/2012
	12.084,00

	30/4/2012
	12.084,00

	4/6/2012
	12.084,00

	3/7/2012
	13.816,00

	2/8/2012
	19.480,00

	5/9/2012
	19.480,00

	2/10/2012
	19.480,00

	5/11/2012
	19.480,00

	4/12/2012
	19.480,00

	* Crédito da OB na conta específica (peça 34) .

Valor atualizado dos débitos do Pnate/2011 e do Pnae/2012 (com juros) em 13/3/2020: R$ 320.466,47.
aplicar ao responsável Zacarias Dias dos Santos (XXX.784.143-XX) , a multa prevista no art. 57 da Lei 8.443/1992 c/c o art. 267 do RITCU, fixando-lhe o prazo de quinze dias, a contar da notificação, para que comprove, perante o Tribunal (art. 214, III, alínea 'a', do RITCU) , o recolhimento da dívida aos cofres do Tesouro Nacional, atualizada monetariamente desde a data do acórdão que vier a ser proferido por este Tribunal até a do efetivo recolhimento, se pagas após o vencimento, na forma da legislação em vigor;
autorizar, desde logo, a cobrança judicial das dívidas, caso não atendidas a notificação, na forma do disposto no art. 28, inciso II, da Lei 8.443/1992;
autorizar também, desde logo, se requerido, com fundamento no art. 28, inciso I, da Lei 8.443, de 1992, c/c o art. 217, §§ 1º e 2º, do RITCU, o parcelamento da (s) dívida (s) em até 36 parcelas, incidindo, sobre cada parcela, corrigida monetariamente, os correspondentes acréscimos legais, fixando-lhe o prazo de quinze dias, a contar do recebimento da notificação, para comprovar, perante o Tribunal, o recolhimento da primeira parcela, e de trinta dias, a contar da parcela anterior, para comprovar os recolhimentos das demais parcelas, devendo incidir, sobre cada valor mensal, atualizado monetariamente, os juros de mora devidos, no caso do débito, na forma prevista na legislação em vigor, alertando o responsável de que a falta de comprovação do recolhimento de qualquer parcela importará o vencimento antecipado do saldo devedor, nos termos do § 2º do art. 217 do Regimento Interno deste Tribunal; 
esclarecer ao responsável Zacarias Dias dos Santos (XXX.784.143-XX) que, caso se demonstre, por via recursal, a correta aplicação dos recursos, mas não justifique a omissão da prestação de contas, o débito poderá ser afastado, mas permanecerá a irregularidade das contas, dandose ensejo à aplicação da multa prevista no art. 58, inciso I, da Lei 8.443/1992;
enviar cópia do Acórdão a ser prolatado, bem como do Relatório e do Voto que o fundamentarem à Procuradoria da República no Estado de Piauí, nos termos do § 3º do art. 16 da Lei 8.443/1992, c/c o § 7º do art. 209 do RITCU, para adoção das medidas cabíveis; e
enviar cópia do Acórdão que vier a ser proferido ao Fundo Nacional de Desenvolvimento da Educação e ao responsável, para ciência, informando que a presente deliberação, acompanhada do Relatório e do Voto que a fundamenta, está disponível para a consulta no endereço www.tcu.gov.br/acordaos, além de esclarecer que, caso requerido, o TCU poderá fornecer sem custos as correspondentes cópias, de forma impressa."
2.	O Diretor e o Secretário-Substituto da SecexTCE ratificaram a instrução acima (peças 59 e 60) .
3.	O representante do Ministério Público junto ao Tribunal de Contas da União (MP/TCU) , em sua intervenção regimental, acolheu o encaminhamento alvitrado pela unidade técnica (peça 61) .
É o relatório.

não há

Procurador Sergio Ricardo Costa Caribé

TOMADA DE CONTAS ESPECIAL. PROGRAMA NACIONAL DE APOIO AO TRANSPORTE ESCOLAR. EXERCÍCIO 2011. PROGRAMA NACIONAL DE ALIMENTAÇÃO ESCOLAR. EXERCÍCIO 2012. OMISSÃO NO DEVER DE PRESTAR CONTAS. CITAÇÃO. AUDIÊNCIA. REVELIA. CONTAS IRREGULARES. DÉBITO. MULTA. CIÊNCIA.

TOMADA DE CONTAS ESPECIAL (TCE)

Em exame, processo de tomada de contas especial instaurada pelo Fundo Nacional de Desenvolvimento da Educação (FNDE) em desfavor do sr. Zacarias Dias dos Santos, ex-prefeito do Município de Cristiano Castro/PI (gestão 2009-2012) , em face da omissão na prestação de contas dos recursos repassados por força do Programa Nacional de Apoio ao Transporte do Escolar de 2011 (Pnate/2011) e do Programa Nacional de Alimentação Escolar de 2012 (Pnae/2012) .
2.	Para a execução do Pnate/2011, o FNDE repassou ao município a importância total de R$ 27.721,15 e, para a execução do Pnae/2012, o valor de R$ 159.552,00 (peça 1, p. 21-22) .
3.	O prazo para prestar contas de ambos os programas encerrou-se em 30/4/2013.
4.	No entanto, conforme consta do processo, a prestação de contas não foi encaminhada, motivo que levou o órgão concedente a notificar o responsável para que apresentasse a documentação pertinente ou devolvesse os valores recebidos (peça 1, p. 33) .
5.	Diante da inércia do gestor, o FNDE concluiu pela instauração de tomada de contas especial em decorrência da omissão no dever de prestar contas. O prejuízo apurado alcançou o montante total de R$ 187.273,15, sob a responsabilidade do ex-prefeito, na condição de gestor dos recursos.
6.	Nesta Corte de Contas, foi promovida a citação do sr. Zacarias Dias dos Santos para que apresentasse alegações de defesa em face da não comprovação da boa e regular aplicação dos recursos, os quais foram integralmente geridos por ele.
7.	Foi, ainda, realizada a audiência do ex-prefeito para que justificasse a omissão no dever de prestar contas.
8.	Registra-se que não foi imputada corresponsabilidade ao sr. Valmir Martins Falcão Filho, prefeito sucessor (gestão 2013/2016) , porque, embora o prazo para prestação de contas tenha se encerrado em 30/4/2013, foram adotadas as medidas legais pertinentes para resguardar o erário (vide representação protocolizada junto ao Ministério Público Federal constante da Informação 2.652/2016/SEOPC/COPRA/CGCAP/DIFIN-FNDE, na peça 1, p. 34-35) .
9.	Cumpre anotar que, embora a irregularidade indicada no relatório do tomador de contas, em relação aos dois programas, tenha sido a omissão no dever de prestar contas, a SecexTCE identificou que, no SiGPC, constava registro da existência de apresentação de prestação contas do Pnae/2012, com a  conclusão do FNDE pela sua não aprovação.
10.	Para melhor esclarecer essa questão, determinei a realização de diligência ao FNDE para que fosse apresentada cópia de toda a documentação remetida pelo responsável a título de prestação de contas do Pnae/2012. Em seguida, deveria ser renovada a citação do ex-prefeito, desta vez descrevendo-se adequadamente a irregularidade que lhe é imputada de modo a permitir o regular exercício do contraditório e da ampla defesa. 
11.	Todavia, em resposta, o FNDE afirmou, por meio do Ofício 14.385/2020 (peça 53) , que não houve prestação de contas do Pnae/2012 e que foi um equívoco a conclusão pela sua não aprovação.
12.	Desse modo, demonstrado a correção do motivo para a instauração da TCE, bem como do fundamento para a citação realizada no âmbito deste Tribunal, não houve a necessidade de se renovar o chamamento do ex-gestor aos autos.
13.	Regularmente notificado (ex vi do aviso de recebimento inserto à peça 31) , o responsável deixou transcorrer in albis o prazo para manifestação e não recolheu o valor devido.
14.	Ante a inexistência, nos autos, de elementos capazes de comprovar a boa e regular aplicação dos recursos, acolho a proposta formulada pela unidade técnica e endossada pelo Parquet especializado no sentido de julgar irregulares as presentes contas, com imputação de débito correspondente à totalidade dos valores recebidos.
15.	Consoante bem salientou a SecexTCE, coube ao sr. Zacarias Dias dos Santos a gestão e aplicação da totalidade dos recursos, devendo recair sobre ele, exclusivamente, a responsabilidade pelo ressarcimento do dano apurado.
16.	Cumpre destacar que o ônus de comprovar a regularidade da integral aplicação dos recursos públicos compete ao gestor, por meio de documentação idônea, que demonstre, de forma efetiva e inequívoca, os gastos efetuados e o nexo de causalidade entre as despesas realizadas e os recursos federais recebidos. Dessa forma, o responsável deve trazer aos autos informações consistentes que afastem as irregularidades de forma cabal. Esse entendimento está assentado em diversos julgados, a exemplo dos Acórdão 8/2007-TCU-Primeira Câmara, 41/2007-2ª Câmara, 143/2006-1ª Câmara, 706/2003-2ª Câmara, 533/2002-2ª Câmara e 11/97-Plenário, e encontra fundamento no art. 93 do Decreto-Lei 200/1967, o qual dispõe: "Quem quer que utilize dinheiros públicos terá de justificar seu bom e regular emprego na conformidade das leis, regulamentos e normas emanadas das autoridades competentes".
17.	Ressalta-se que o dever de prestar contas é inerente à gestão de recursos públicos, constituindo um dos pilares do sistema republicano. Ao descumpri-lo, o responsável infringe a Constituição Federal, as normas que regem a administração pública e as obrigações assumidas por meio do ajuste firmado. Essa omissão abre a possibilidade, inclusive, de que a totalidade dos recursos transferidos tenha sido desviada, em benefício do gestor ímprobo ou de pessoas por ele determinadas.
18.	Impõe-se apropriada, ainda, a aplicação da multa prevista nos arts. 19, caput, e 57 da Lei 8.443/1992. Para tanto, fixo o seu valor em R$ 28.000,00, correspondente a, aproximadamente, 10% do valor atualizado do débito.
19.	Registro que, ainda que tenha sido adequada a realização da citação e da audiência do responsável, por força do disposto no art. 209, § 4º, do RITCU, este Tribunal reconhece que existe relação de subordinação entre as condutas de "não comprovação da aplicação dos recursos" e de "omissão na prestação de contas", sendo a primeira consequência da segunda. Diante disso, como foram constatadas essas duas irregularidades, julgo que a aplicação da multa prevista no art. 57 da Lei 8.443/1992 deve afastar a imputação da sanção estabelecida no art. 58, inciso I, da mesma norma, em atenção ao princípio da absorção.
20.	Saliento que a jurisprudência desta Corte de Contas acolhe a absorção acima mencionada, consoante exposto, por exemplo, nos Acórdão 4710/2020-TCU-Primeira Câmara (de minha relatoria) , 9.579/2015-2ª Câmara (relator Ministro Vital do Rêgo) e 2.469/2019-1ª Câmara (relator Ministro-Substituto Augusto Sherman) .
21.	Ante o exposto, voto no sentido de que o Tribunal adote o acórdão que ora submeto à deliberação desta Primeira Câmara.
             TCU, Sala de Sessões Ministro Luciano Brandão Alves de Souza, em 22 de setembro de 2020.
BENJAMIN ZYMLER 
Relator